【裁判字號】    99,訴,1510
【裁判日期】    991231
【裁判案由】    返還委託酬金等
【裁判全文】
臺灣臺中地方法院民事判決  99年度訴字第1510號
原      告
即反訴被告  清津實業有限公司
法定代理人  方建新
訴訟代理人  蘇顯騰律師
被      告
即反訴原告  華信國際徵信事業有限公司
法定代理人  顏雍仁
訴訟代理人  李文賢
上列當事人間請求返還委託報酬等事件，本院於民國99年12月17
日言詞辯論終結，判決如下：
    主    文
被告應給付原告新臺幣伍拾萬元，其中肆拾萬元自民國九十八年
十一月六日起，其中拾萬元自民國九十九年七月八日起，均至清
償日止，按週年利率百分之五計算之利息。
原告其餘之訴駁回。
訴訟費用由被告負擔八分之五，餘由原告負擔。
反訴原告之訴駁回。
反訴訴訟費用由反訴原告負擔。
本判決原告勝訴部分，於原告以新臺幣拾陸萬柒仟元供擔保後，
得假執行。但被告如以新臺幣伍拾萬元為原告預供擔保，得免為
假執行。
原告其餘假執行之聲請駁回。
    事實及理由
甲、程序方面
一、按訴狀送達後，原告不得將原訴變更或追加他訴。但請求之
    基礎事實同一者，不甚礙被告之防禦及訴訟之終結者，不在
    此限，民事訴訟法第255條第1項第2、7款分別定有明文。查
    本件原告起訴係依契約之法律關係，請求被告應給付原告新
    臺幣（下同）80萬元及其中40萬元部分自民國98年11月1日
    起，另40萬元自起訴狀繕本送達翌日起，均至清償日止，按
    週年利率5%計算之利息，嗣於99年10月22日以書狀追加以如
    先位之訴因系爭契約無效而無理由時，依不當得利之法律關
    係請求，備位聲明被告應給付原告40萬元及自98年11月1日
    起，至清償日止，按週年利率5%計算之利息。核其請求之基
    礎事實同一，亦不甚礙被告之防禦及訴訟之終結，與首揭規
    定相符，應許原告為上開訴訟標的之追加，合先敘明。
二、又按被告於言詞辯論終結前，得在本訴繫屬之法院，對於原
    告及就訴訟標的必須合一確定之人提起反訴。民事訴訟法第
    259 條定有明文。本件被告於訴訟期間即99年12月3 日當庭
    聲明提起反訴，以原告解除契約應給付被告所支出之必要費
    用，爰依民法第259 條第5 款提起反訴，核其反訴之事實，
    與原告起訴請求返還委託酬金之事實相牽連，揆諸上開規定
    ，應予准許。
三、被告未於最後言詞辯論期日到場，核無民事訴訟法第386條
    所列各款情形，爰依原告之聲請，由其一造辯論而為判決。
乙、實體方面
壹、原告即反訴被告主張：
一、原告與被告於98年11月5 日簽訂「委託契約書」（下稱系爭
    契約），由原告委託被告辦理徵信事宜，約定契約履行期限
    為系爭契約簽定之日起45日內完成，如遇特殊狀況而需延期
    者，需事先徵得原告同意。於系爭契約簽訂之前，原告於98
    年10月29日依契約第4 條約定，預先支付被告面額40萬元，
    到期日為98年10月31日之支票（支票號碼：AS0000000 號）
    1 張，作為全部酬金85萬元之一部分，並由被告公司代表簽
    約人即經理陳世昌當場簽收；另餘45萬元待被告完成系爭委
    託契約約定事項後，依約結算給付。詎料被告收受40萬元後
    ，屆期並未依約完成委託事項，嗣被告徵得原告同意將履行
    期限延至99年2 月28日，然被告於99年2 月28日期限屆滿仍
    未完成履約事項，屢經原告催促，均藉故拖延，原告乃委請
    律師於99年3 月29日以臺中民權路郵局存證信函第0799號，
    催告被告應於99年3 月31日前完成並交付委託事項，逾期即
    解除系爭契約。詎被告99年3 月30日收受上開存證信函迄今
    均未完成徵信及交付原告任何徵信事項資料，是被告既有可
    歸責於己之事由而致遲延給付及給付不能之情事，原告自得
    經催告後解除系爭契約。爰以本件起訴狀繕本之送達為解除
    契約之意思表示。又依系爭契約第7 條第2 項規定：「乙方
    （被告）於收受甲方（原告）所交付之40萬元後，若未依約
    履行或確實辦理或惡意詐欺收款不辦者，除應退還甲方所交
    付款項外，仍應再賠償甲方40萬元之懲罰性違約金。」系爭
    契約既經解除，被告即應將受領之40萬元酬金及懲罰性違約
    金40萬元，返還予原告等語。準此，爰依民法第259條第1、
    2款、系爭契約第7條第2項法律關係及同法第260條，先位請
    求被告應給付原告80萬元。
二、又若法院認系爭契約有無效事由，原告先位之訴無理由，則
    因契約自始不存在，然原告已交付被告40萬元經被告收訖無
    誤，則被告屬無法律上原因而受利益，並致原告受有損害，
    為此，爰依民法第179 條，備位請求被告應返還所受領之40
    萬元等語。
三、反訴部分：反訴原告所指其為完成委任事項共投入45萬元等
    語，反訴被告否認之。
四、對被告抗辯之陳述：
(一)兩造在訂約時，被告保證可以蒐集到證據，原告擔心被告會
    依非法方式蒐證，故在契約中約定被告須以合法手段蒐集證
    據，被告擅自以非法方式蒐集證據，超過契約約定範圍之外
    ，與兩造契約效力無關，被告以此主張契約有無效原因，更
    有違誠信原則。
(二)被告收受40萬元後迄今並未提供任何資料給原告。
(三)系爭契約約定之酬金，為原告所應支付之最高額費用，有關
    被告出差住宿、機票、交通、交際應酬、罰金、罰鍰、規費
    等其他一切費用，均由被告自理。被告不得假借其他名義再
    向原告收取酬金或費用。
五、並聲明：
(一)本訴部份：
    先位聲明：被告應給付原告80萬元，及其中40萬元部分自98
    年11月1日起，另40萬元自起訴狀繕本送達翌日起，均至清
    償日止，按週年利率5%計算之利息。並願供擔保請准宣告假
    執行。
    備位聲明：被告應給付原告40萬元，及自98年11月1日起，
    至清償日止，按週年利率5%計算之利息。並願供擔保請准宣
    告假執行。
(二)反訴部分:反訴原告之訴駁回，如受不利判決願供擔保請准
    宣告免為假執行。
貳、被告即反訴原告則以：
一、被告確實有依約前往中國大陸調查原告所委託之事項，且被
    告為完成系爭契約共支出購買偽裝型MP4 攝錄影機、偽裝型
    汽車遙控器攝錄影機等各式蒐證用錄影照相器材以及交通費
    等人力、物力費用共45萬元，若原告解除契約，原告應依民
    法第259 條第5 款返還被告所支出之必要費用。爰提起反訴
    ，請求反訴被告給付反訴原告45萬元。
二、原告要求被告以非法之方式取得相關保密文件，該契約有無
    效之事由，應認契約一部無效導致全部契約無效等語，茲為
    抗辯。
三、並聲明：
(一)本訴部分：原告之訴駁回，如受不利判決願供擔保請准宣告
    免為假執行。
(二)反訴部分：反訴被告應給付反訴原告45萬元整。
參、得心證之理由：
一、原告起訴主張: 被告於98年11月5 日與原告簽訂系爭契約，
    由原告委託被告辦理徵信事宜，約定於被告完成系爭契約所
    示事項後，原告應支付被告全部委託酬金85萬元，原告已於
    98年10月29日交付被告酬金40萬元（到期日98年10月31日支
    票），惟被告遲遲未完成約定事項，經原告以99年3 月29
    日以存證信函催告被告應於同年3 月31日完成，逾期原告則
    解除契約之事實，為被告所不爭執，並據原告提出系爭契約
    書影本、支票號碼AS0000000 號受款人為被告之領款簽收單
    影本1 張、臺中民權路郵局存證信函第0799號影本1 紙為證
    ，此部分主張，堪認為真實。
二、原告又主張，被告完全未履行契約約定，原告自得依據系爭
    契約第7條第2項約定之法律關係、民法第259條第1項第2款
    、第260條之規定，先位請求返還已受領之酬金40萬元及違
    約金40萬元，另備位依不當得利法律關係請求被告給付40萬
    元等語，為被告所否認，並以前揭情詞置辯。是本件爭點所
    在厥為：（一）系爭契約是否自始無效？（二）原告請求被
    告返還受領之給付及給付違約金有無理由？（三）反訴原告
    請求反訴被告給付45萬元有無理由？經查：
(一)系爭契約並無無效事由，契約有效。
１、按法律行為，違反強制或禁止之規定者，無效。但其規定並
    不以之為無效者，不在此限。法律行為，有背於公共秩序或
    善良風俗者，無效。民法第71條、72條定有明文。查刑法第
    315條以下規範有妨害秘密之罪責，通訊保障及監察法、營
    業秘密法等皆有相關保護隱私或營業秘密之規範，因此若雙
    方約定以不法手段取得他人應秘密事項之契約，應認有違反
    強制禁止規定並有悖於公序良俗，而有無效之事由。
２、被告抗辯系爭契約有以不法手段侵入獲取他人應秘密之事項
    ，應屬違反公序良俗有無效事由等語，惟查：本件系爭契約
    第一條所委託之內容為「一、裕昌金屬制品有限公司所有與
    侵害甲方（原告）所有下述之商標權、專利權及契約權利有
    關之一切證據。二、尼亞加拉節能產品有限公司所有與侵害
    甲方所有下述之商標權、專利權及契約權利有關之一切證據
    。三、艾美國貿有限公司所有與侵害甲方所有下述之商標權
    、專利權及契約權利有關之一切證據。」，第五條約定：「
    乙方（被告）於辦理委託徵信事項時，應本於專業、誠實及
    合法之方式辦理，不得用非法或大陸當地法令所不允許之方
    法辦理，否則如有觸犯法令時，乙方應自付其責，與甲方無
    關。」，細譯系爭契約之內容，並未有何要求被告以不法手
    段取得資料之約定，縱令被告採取不法手段，亦屬被告個人
    行為，尚難認定系爭契約有何無效之情事。被告抗辯原告有
    指示被告可以找人去偷前揭公司98年度9、10、11月份之出
    貨存檔資料（本院卷第73頁）等語，惟遭原告否認，被告亦
    未提出任何錄音檔及證人之年籍資料足資證明所述為真，堪
    認被告所辯並無所據，尚難認定兩造於簽約系爭契約時即互
    相同意以不法之方式取得徵信資料。又被告所提出之99年3
    月3日至3月5日通話9通（本院卷第103頁）及99年3月3日22
    時29分、22時37分之簡訊內容（本院卷第104頁）為：「拜
    託啦!虎門的也很重要，我們訴訟官司是虎門，一定要拿到
    虎門工廠的訂單及出廈門的出貨單，除非廈門資料裡有跟虎
    門往來訂單也行，拜託我們二家文件都非常重要。」、「說
    真的快速又確實的方法，就是你們運用公安去查扣，那時要
    拿什麼就拿什麼，不是很好媽？」作為契約有無效事由之證
    據方法，惟參諸該簡訊內容及通話紀錄並未見原告有何要求
    被告以不法手段取得徵信資料之情事，此外，被告並未抗辯
    系爭契約有何其他違反公序良俗之情，是堪認被告抗辯系爭
    契約違反公序良俗自始無效等語，並不可採。
(二)原告請求被告返還受領之給付及給付違約金有理由。
１、按給付有確定期限者，債務人自期限屆滿時起，負遲延責任
    。給付無確定期限者，債務人於債權人得請求給付時，經其
    催告而未為給付，自受催告時起，負遲延責任。其經債權人
    起訴而送達訴狀，或依督促程序送達支付命令，或為其他相
    類之行為者，與催告有同一之效力。前項催告定有期限者，
    債務人自期限屆滿時起負遲延責任，民法第229條定有明文
    。又按契約當事人之一方遲延給付者，他方當事人得定相當
    期限催告其履行，如於期限內不履行時，得解除其契約，民
    法第254條亦定有明文。本件原告與被告於98年11月5日簽訂
    系爭契約，依系爭契約第8條約定「簽約後45日為履行期限
    ，如因特殊情況而須延長辦理者，應先徵得甲方（原告）同
    意。」被告應於98年12 月21日前完成約定事項，惟原告主
    張被告並未完成，經徵得原告同意後改約定於99年2月28日
    前完成，被告仍未完成，原告於99年3月29日以台中民權路
    郵局存證信函第0799號（下稱系爭存證信函）催告被告應於
    99年3月31日前完成並交付事項，被告仍不履行，及至起訴
    狀繕本送達即99年7月7日前被告都未交付原告任何約定徵信
    事項之資料等情，被告並不否認，堪信為真。被告雖於訴訟
    中抗辯已經蒐集到產品型錄、下游客戶名單、目錄影本、名
    片影本等資料，並抗辯系爭契約第三條先決要件是第三人要
    侵害原告商標權、專利權等為前提，若沒有侵害，則無法取
    得所謂「侵害權利之出貨單」，被告早已將前開資料蒐集完
    備，實已完成約定事項等語。惟查：原告起訴前被告從未提
    供如答辯狀所附產品型錄、下游客戶名單、目錄影本、名片
    影本等內容之資料予原告乙情，被告並不爭執，是堪認被告
    已陷於給付遲延，又原告催告履行後被告仍未履行乙情，為
    被告所不否認，已如前述，復有系爭存證信函乙份可證，堪
    信為真。是依系爭委託契約第7條約定「乙方（被告）收受
    甲方（原告）所交付之40萬元後，若未依約履行或確實辦理
    或惡意收款不辦者，除應退還甲方所交付之款項外，尚須再
    賠償甲方40萬元之懲罰性違約金」及民法第254條之規定，
    原告自得解除系爭契約。是原告依民法第259條第2款規定請
    求被告返還已給付之酬金40萬元並附加自受領時起之法定遲
    延利息，為法所許，應予准許。
２、按懲罰性違約金，係指當事人為確保債務之履行，約定債務
    人不履行債務時，應支付之金錢或其他給付。（最高法院81
    年度台上字第566號判決可資參照）。是按系爭契約第7條之
    約定，原告並不需證明有何損害，僅需被告違約即可請求懲
    罰性違約金。又民法第252條規定：「約定之違約金額過高
    者，法院得減至相當之數額。」故約定之違約金苟有過高情
    事，法院即得依此規定核減至相當之數額，並無應待至債權
    人請求給付後始得核減之限制。此項核減，法院得以職權為
    之，亦得由債務人訴請法院核減（最高法院79年台上第1612
    號判例意旨參照）。另按法院依民法第252條規定，審核違
    約金是否過高情事，應就債務人若能如期履行債務時，債權
    人可得享受之一切利益為衡量標準。並依違約金係屬於懲罰
    性質或屬於損害賠償總額預定之性質而有不同，若屬前者，
    應依一般客觀事實、社會經濟狀況及當事人所受損害情形，
    以為酌定標準：若為後者，則應依當事人實際上所受損失為
    標準，酌予核減（最高法院51年台上字第19號判例、87 年
    度台上字第2563號判決意旨參照）。債務已為一部履行者，
    亦得比照債權人所受利益減少其數額（最高法院49年台上字
    第807號判例參照）。本件兩造於系爭契約第7條約定懲罰性
    違約金為40萬元，衡諸上揭最高法院見解，雖被告並未抗辯
    違約金過高，但本院非不得依職權審酌數額之多寡。爰審酌
    本件契約總金額為85萬元，被告迄今已蒐集一部份之徵信資
    料，雖原告認並無受有何利益，但原告亦未能提出因被告給
    付遲延受有何種損害等情，認懲罰性違約金應以10萬元為適
    當，是兩造約定懲罰性違約金超過10萬元部分為過高，應予
    酌減。
(三)反訴原告請求反訴被告給付45萬元，為無理由。反訴原告主
    張確實有依約前往中國大陸調查原告所委託之事項，且為完
    成系爭契約共支出購買偽裝型MP4攝錄影機、偽裝型汽車遙
    控器攝錄影機等各式蒐證用錄影照相器材以及交通費等人力
    、物力費用共45萬元，並提出訴外人陳世昌為證據方法，惟
    查：訴外人陳世昌未到場作證，反訴原告亦無提出其他單據
    或支出憑證以資佐證所述為真，是反訴原告依民法第259條
    第1項第5款之規定，請求契約解除後支出必要或有益之費用
    之返還，既無任何證據佐證，復為反訴被告所否認，反訴原
    告此部分請求，難認有據。
三、按遲延之債務，以支付金錢為標的者，債權人得請求依法定
    利率計算之遲延利息。又應付利息之債務，其利率未經約定
    ，亦無法律可據者，週年利率為百分之五。再給付無確定期
    限者，債務人於債權人得請求給起付時，經其催告而未為給
    付，自受催告時起，負遲延責任。其經債權人起訴而送達訴
    狀，或依督促程序送達支付命令，或為其他相類之行為者，
    與催告有同一之效力。前項催告定有期限者，債務人自期限
    屆滿時負遲延責任。民法第203 條、第229 條第2 、3 項、
    第233 條第1 項前段分別定有明文。原告請求被告返還已給
    付之酬金40萬元並附加自受領時即支票兌現日98年11月6 日
    起之法定遲延利息，為法所許，應予准許。又賠償懲罰性違
    約金10萬元部份，係未定期限之給付，原告主張應自起訴狀
    繕本送達翌日即99年7 月8 日起，按週年利率5%計算之利息
    ，為有理由，均應准許。至反訴部分，因反訴原告末能證明
    有何支出45萬元之事實，其此部分請求，為無理由，應予駁
    回。
四、綜上所述，原告依系爭契約第7條第2項約定之法律關係及民
    法第259條第1項第2款、第260條規定先位競合請求被告應給
    付原告80萬元，因契約有效，被告復未依約給付委任之標的
    物，業經原告解除契約在案，是原告請求被告返還交付之40
    萬元及違約金10萬元，合計50萬元即屬有據，是原告請求被
    告給付50萬元，及其中40萬元自98年11月6日起，其中10萬
    元自99年7月8日起，均至清償日止，按週年利率5%計算之利
    息，為有理由，逾此部分請求為無理由，應予駁回。
肆、原告先位之訴既經准許，其仍備位請求按民法第179 條規定
    部分，欠缺權利保護要件，毋庸審酌，附為敘明。
伍、本件本訴部分，兩造均分別陳明陳明願供擔保請准宣告假執
    行及免為假執行，核無不合，爰酌定相當擔保金額分別准許
    之。
陸、訴訟費用之負擔及假執行之依據：民事訴訟法第79條、第
    390條第2項、第392條。
中    華    民    國    99    年    12    月    31    日
                  民事第一庭    法  官  陳學德
正本係照原本作成。
如對本判決上訴，須於判決送達後20日內向本院提出上訴狀。如
委任律師提起上訴者，應一併繳納上訴審裁判費。
中    華    民    國    99    年    12    月    31    日
                                書記官  林錦源

司法院資訊處製作；財團法人民間司法改革基金會備份。
